臺灣高等法院民事判決　　　　　　　　　 92年度上字第321號
上　訴　人　甲○○
　　　　　　乙○○
共　　　同
訴訟代理人　張家琦律師
　　　　　　林鳳秋律師
被　上訴人　台北市立萬芳醫院
法定代理人　辛○○
被　上訴人　丙○○
共　　　同
訴訟代理人　李振生律師
上列當事人間侵權行為損害賠償事件，上訴人對於中華民國91年
6月26日臺灣臺北地方法院89年度附民字第505號第一審刑事附帶
民事訴訟判決提起上訴，經本院刑事庭裁定移送前來，本院於中
華民國94年8月23日言詞辯論終結，判決如下：
    主  文
原判決關於駁回上訴人後開第二、三項之訴及訴訟費用之裁判均
廢棄。
被上訴人應連帶給付上訴人甲○○新台幣柒拾伍萬零玖佰伍拾柒
元，及自民國八十九年十一月二十一日起至清償日止，按年息百
分之五計算之利息。
被上訴人應連帶給付上訴人乙○○新台幣柒拾參萬零陸佰玖拾伍
元，及自民國八十九年十一月二十一日起至清償日止，按年息百
分之五計算之利息。
其餘上訴駁回。
第一、二審訴訟費用，由被上訴人連帶負擔二分之一，餘由上訴
人負擔。
    事實及理由
一、按因犯罪而受損害之人，於刑事訴訟程序得附帶提起民事訴
    訟，對於被告及依民法負賠償責任之人，請求回復其損害，
    刑事訴訟法第487條第1項定有明文。依此規定，附帶民事訴
    訟之對象，除刑事被告外，兼及於依民法負賠償責任之人，
    而所稱「依民法負賠償責任之人」，係指該刑事案件中依民
    法規定應負賠償責任之人而言。故附帶民事訴訟之原告所主
    張之共同加害人，在刑事訴訟程序中經認定係共同侵權行為
    之人，及依民法第188條第1項應負僱用人責任之僱用人，均
    為依民法負賠償責任之人，對之提起附帶民事訴訟，自難謂
    為不合法。本件上訴人主張被上訴人丙○○為被上訴人台北
    市立萬芳醫院（下稱萬芳醫院）之受僱人，彼等二人依民法
    第188條第1項規定對上訴人負連帶賠償責任，而對被上訴人
    提起本件附帶民事訴訟，依上開說明，尚無不合。是被上訴
    人主張萬芳醫院並非刑事訴訟程序認定之共同侵權行為人，
    上訴人對其提起本件附帶民事訴訟為當事人不適格云云，自
    不足取。
二、按當事人於第二審為訴之變更、追加，非經他造同意，不得
    為之，但請求之基礎事實同一者，不在此限，民事訴訟法第
    446條第1項、第255條第1項第2款定有明文。本件上訴人於
    原審提起刑事附帶民事訴訟時係主張依民法第184條第1項前
    段、第188條及消費者保護法第7條及消費者保護法施行細則
    第5條規定，請求被上訴人連帶賠償損害，因被上訴人抗辯
    上訴人依消費者保護法提起附帶民事訴訟為不合法，上訴人
    乃於本院審理中撤回該部分之起訴後，復為追加請求，核其
    追加請求部分與其基於侵權行為損害賠償請求部分之基礎事
    實同一，依上開規定，應予准許，合先敘明。
三、上訴人主張：被上訴人丙○○係萬芳醫院外科部主治醫師，
    為從事醫療業務之人，上訴人之子丁○○自幼罹有紫斑症，
    於民國（下同）87年10月30日下午9時30分許，在台北縣新
    店市○○路236號住宅門口，為一騎乘不詳車號機車之不詳
    姓名成年男子撞及倒地後，受有頭部腦後血腫塊之外傷，該
    一不詳姓名騎士旋逃逸無蹤，經上訴人發覺後，於當晚10時
    15分緊急將丁○○送至萬芳醫院急診，適逢被上訴人丙○○
    在該醫院急診室值班，上訴人主訴丁○○有紫斑症病史、頭
    部受創已有血腫塊及嘔吐現象，而被上訴人丙○○明知丁○
    ○有上開病症，理應注意立即為丁○○抽血作血小板檢查，
    如發現血小板過低時，應作電腦斷層檢查，以判明是否有顱
    內出血症狀，並決定是否留院觀察或開刀處理，且應於丁○
    ○到院及離院前詳細記錄其神經症狀，惟被上訴人丙○○能
    注意竟疏於注意，僅對丁○○作外觀檢查及指示醫檢師作Ｘ
    光檢驗，並僅記錄其到院時之神經症狀，於發現丁○○頭部
    Ｘ光片照射不清時，竟未予重照，致未發現丁○○枕骨骨折
    ，而於當晚11時30分即讓上訴人帶同丁○○出院。嗣至翌（
    31）日上午2時半至3時許，丁○○又有嘔吐現象，並漸呈昏
    睡狀態，四肢抽搐，上訴人乃緊急將丁○○帶往台大醫院急
    診，經電腦斷層檢查，顯示左側硬膜下血腫、腦挫傷，經立
    即緊急手術，將左側硬膜下血腫刮除，再轉往加護病房照顧
    ，然丁○○仍於同年11月7日不治死亡，故被上訴人丙○○
    對於丁○○之死亡自應負過失責任。又被上訴人丙○○既係
    執行醫療業務時不法侵害丁○○致死，上訴人得依民法第
    184條第1項前段及第188條規定，請求萬芳醫院與被上訴人
    丙○○負連帶賠償責任。又本件因被上訴人所提供之醫療服
    務有安全及衛生之危險，致丁○○死亡，是上訴人亦得依消
    費者保護法第7條及消費者保護法施行細則5第條規定，請求
    被上訴人負連帶賠償責任。又上訴人甲○○為丁○○支出醫
    療費用23,109元及殯葬費98,100元，且上訴人依法各得請求
    賠償扶養費367,743元，另丁○○係上訴人長子，上訴人遭
    此事故所承受喪子之痛，身心所受煎熬甚鉅，乃各請求賠償
    精神慰撫金200萬元。爰請求被上訴人應連帶賠償上訴人甲
    ○○2,488,952元、上訴人乙○○2,367,743元，並加付法定
    遲延利息等語。原審為上訴人敗訴之判決，上訴人不服，提
    起上訴，聲明：(一)原判決關於駁回上訴人後開第2、3項之訴
    及假執行之聲請部分廢棄。(二)被上訴人應連帶給付上訴人甲
    ○○1,688,952元，及自起訴狀繕本送達翌日起至清償日止
    ，按年息5%計算之利息。(三)被上訴人應連帶給付上訴人乙○
    ○1,567,743元及自起訴狀繕本送達翌日起至清償日止，按
    年息5%計算之利息。(四)願供擔保請准宣告假執行。
四、被上訴人則以：丁○○被送到萬芳醫院急診室時，兩側瞳孔
    等大，對光反應正常，且就診全程意識清楚、四肢活動反應
    正常，被上訴人丙○○於丁○○照完Ｘ光回到急診室時，即
    向其家屬解釋檢查結果及病情，同時再次檢視丁○○，並未
    發現新症狀，因而未再記錄。又被上訴人丙○○於向上訴人
    解釋丁○○病情時，已告知Ｘ光檢驗結果雖無顱骨骨折，但
    不能因此斷定腦部無出血，並說明腦部電腦斷層檢查時機為
    意識改變時，此亦為上訴人所接受。且被上訴人丙○○於解
    釋病情過程中，不止一次主動要求病人留院觀察，惟上訴人
    經猶疑多時後，決定返家觀察，而被上訴人丙○○在上訴人
    考慮是否留院觀察之際，除再次檢視丁○○外，亦同時向上
    訴人說明頭部外傷需觀察之症狀，並給予頭部外傷衛教單供
    參考。而以丁○○在萬芳醫院診治情況，依醫療常規，並無
    作進一步檢查之必要，故被上訴人丙○○對於丁○○之醫療
    行為，實已盡醫療及告知義務，並無疏失之處，與丁○○之
    死亡間並無相當因果關係，是上訴人本件請求實為無理由等
    語，資為抗辯。原審為被上訴人勝訴之判決，被上訴人對於
    上訴人之上訴則聲明：(一)上訴駁回。(二)如受不利之判決，願
    供擔保請准宣告免為假執行。
五、查上訴人主張被上訴人丙○○係萬芳醫院外科部主治醫師。
    上訴人之子丁○○自幼罹有紫斑症，於87年10月30日下午9
    時30分許，在台北縣新店市○○路236號住宅門口，為一騎
    乘不詳車號機車之不詳姓名成年男子撞及倒地後，受有頭部
    腦後血腫塊外傷，該不詳姓名騎士旋即逃逸無蹤，經上訴人
    發覺後，於當晚10時15分許，緊急將丁○○送至萬芳醫院急
    診，適逢被上訴人丙○○在該醫院急診室值班，而由其進行
    治療。嗣上訴人於當晚11時30分帶同丁○○出院，而丁○○
    於翌（31）日凌晨又有嘔吐現象，並漸呈昏睡狀態，四肢抽
    搐，上訴人遂緊急將丁○○帶往台大醫院急診，經電腦斷層
    檢查，顯示丁○○左側硬膜下血腫、腦挫傷，乃緊急施行手
    術，將其左側硬膜下血腫刮除後，轉往加護病房照顧，延至
    同年11月7日不治死亡等情，為被上訴人所不爭執，並有相
    驗屍體證明書、法務部法醫研究所解剖鑑定書在卷為證（見
    台灣台北地方法院檢察署87年相字第863號卷第55至62、67
    頁），堪信為真正。
六、上訴人主張被上訴人丙○○對於丁○○之死亡結果應負醫療
    過失責任，惟為被上訴人所否認。經查：
  (一)本件經先後五次送請行政院衛生署醫事鑑定委員會（下稱醫
    審會）鑑定，其鑑定結果如下（見本院卷第192至199-1頁）
    ：
  1.第一次鑑定結果為：「案情概要：病患丁○○，男童，4 歲
    ，於87年10月30日21:30許在家門口的路上被機車撞倒在地
    ，當時病患意識清醒，哭叫痛痛，經其父發現此意外事件，
    立即將病童送到萬芳醫院急診室就醫。依據萬芳醫院之病歷
    記載，到院時間為當日22:15，當時意識清醒，有傷後嘔吐
    現象，兩側瞳孔等大，對光都有反應，四肢可自由活動，胸
    腹無異常現象。右眼部出現有皮下瘀血，左側後頸部有頭皮
    下血腫。既往病史有紫斑病。在急診室作過顱骨Ｘ光檢查，
    沒有不正常的發現，雖然病患有傷後嘔吐現象，但是意識清
    醒，沒有神經功能障礙。急診室值班醫師跟家屬建議病患可
    在家觀察，給家屬一份頭部外傷在家觀察的注意事項和藥物
    。家屬在當日22:30許帶病患離開急診室，回家後，還在哭
    ，累了就睡著。隔日10月31日02:00許病童又嘔吐，並出現
    漸進性的意識障礙，同時四肢似有抽搐現象，家屬送病患到
    台大醫院急診室就醫，到達時間是10月31日04:40許。當時
    意識有嚴重障礙，昏迷指數為七分，兩側瞳孔不等大，左側
    放大，右側正常大小，但兩側對光反應非常微弱。經急診腦
    部電腦斷層掃描發現，左側前額有一顳葉部位有腦挫傷併發
    嚴重腦水腫和硬腦膜下血腫，當日05:30許施行緊急開顱術
    及摘除血腫。由於腦損傷嚴重，手術後病況還是惡化，意識
    狀況變為深度昏迷，昏迷指數為3分。家屬於11月7日辦好自
    動出院手續，於當日10:59許病童由其家屬陪伴離開醫院，
    回家過世。法務部法醫研究所解剖鑑定結果：『病患丁○○
    係因外傷性急性硬膜下血腫及腦挫傷致死。』鑑定意見：
    一病童傷後，意識沒有變化，一直都是清醒，兩側瞳孔等大
    ，對光都有反應，四肢活動自如，沒有無力現象，因此，當
    時病患尚無施行電腦斷層檢查之必要。二本案病童之死因，
    經解剖為腦挫傷併發嚴重腦水腫，此病況實難治療，惟病童
    傷後有嘔吐及紫斑病史，如果能將病童留院觀察應變，或可
    改善其後果。故萬芳醫院醫師丙○○，對丁○○之死，無重
    大醫療疏失，但仍有照顧不週之嫌。」
  2.嗣本件事故刑事案件承辦檢察官將上訴人甲○○所提：「(1)
    在萬芳醫院急診室的神經功能狀況是高童住進醫院急診室之
    初，抑或是被告（即被上訴人丙○○）叫告訴人（即上訴人
    ) 帶高童回家離開急診室之狀況？高童離開急診室時是否有
    神經症狀之記錄？如無記錄，是否被告有加以紀錄之必要？
    (2)以一個紫斑症的小孩而言，且當日頭部又有血腫塊之情形
    ，被告謝醫師是否應該替其採作血小板檢查？如血小板很低
    時，是否有做電腦斷層之必要？」以及被上訴人丙○○所提
    出「病童有紫斑症之病史，曾多次建議留院觀察及向家屬多
    次解釋，惟家屬一直猶豫不決」等事項，函請醫審會再次鑑
    定。經其為第二次鑑定結果：「一萬芳醫院急診室的神經功
    能狀況，是病童住進急診室時的記錄，病童離開急診室時，
    沒有神經症狀之記錄，謝醫師應有加以記錄之必要。二病童
    有紫斑症之病史，謝醫師應該替其作血小板檢查；當血小板
    很低時，最好作電腦斷層檢查。三依據萬芳醫院急診病歷記
    錄，謝醫師確有記載此病童為紫斑症，並告知家屬有出血之
    危險性，惟偵訊筆錄中，家屬否認上述之說法，故宜請法院
    查明。」
  3.原法院刑事庭復依上訴人及被上訴人丙○○所提出：「(1)血
    小板低時，是否腦部一定會出血？(2)血小板低時，是否一定
    要作電腦斷層掃描？判定作電腦斷層掃瞄之血小板值為何？
    何謂血小板很低？(3)作電腦斷層掃描前，是否需考慮病人臨
    床症狀，如意識及瞳孔之變化等？(4)病童10月31日02:00許
    又發生嘔吐，抽搐等症狀，家屬04:00許，始轉至台大醫院
    急診，其間長達二時餘，是否為延誤病情之主因？」等事項
    ，函請醫審會作第三次鑑定，經鑑定結果為：「一血小板低
    時，腦部不一定會出血。二血小板很低時，不一定要作電腦
    斷層掃瞄。文獻上沒有記載判斷作電腦斷層掃瞄之血小板值
    ，不過有記載血小板值超過20000/mm時，顱內出血是不尋常
    的。所謂血小板很低，是指血小板值低於20000/mm。三作電
    腦斷層掃描前，是需要考慮病人臨床症狀，如意識及瞳孔之
    變化等。四02:00許又發生嘔吐、抽搐等症狀，家屬到04:
    00許，始轉送病童到台大醫院急診室，而到達該院時已04:
    40，其間長達將近3小時，是有延誤病情。」
  4.原法院刑事庭又依上訴人及被上訴人丙○○所提：「(1)在罹
    有紫斑症腦部外傷且有頭部血腫之幼童，若所照頭部Ｘ光片
    模糊不清時，有否再照一張以資確定有無頭部骨折之需要？
    (2)病童在台大醫院之電腦斷層是否顯示有枕骨骨折？在萬芳
    醫院時，所照兩張頭部Ｘ光片子，一張（前後角度）模糊不
    清楚，若予以重照有否可能藉此與另一張側面角度之Ｘ光片
    二者綜合更早期發現其有枕骨骨折？(3)在罹有紫斑症腦部外
    傷且有頭部血腫之幼童，若有頭骨骨折，則合併會有顱內出
    血之比例係多少？此時應給予何種檢查和治療？(4)證人己○
    ○放射線技師於90年1月15日曾證稱本案之幼兒作檢查時，
    比較躁動，並且不Clear，並且不像一般病人可以清晰的配
    合，此種症狀，是否係屬意識改變之情形？(5)又罹有紫斑症
    腦部外傷且有頭部血腫塊之幼童，而有比較躁動，且不
    Clear，並不像一般病人可以清晰的配合作檢查時，是否應
    考慮到有可能已發生顱內出血，而須給予留院觀察並作進一
    步之電腦斷層檢查？(6)台大醫院之病歷中其血小板數值為何
    ，是否有在病歷摘要中記載？是否有血小板為17000之記載
    ？台大醫院急診室是否有立刻給予輸血小板和其他治療？(7)
    病患到達台大醫院，腦部電腦斷層是否顯示有明顯之腦水腫
    之情形？台大醫院急診是否有立刻給予降腦水腫藥物治療？
    (8)依萬芳醫院病歷所載，有無醫師告知病患家屬，在回家後
    若發現病患叫醒或嘔吐等情形時，一定要馬上立刻住院接受
    進一步治療之記錄？(9)若在萬芳醫院急診時有作進一步之檢
    查和治療，則是否有使病童之後惡化情形得免發生之可能？
    (10)又若醫師當初有留置病童在住院觀察，則之後病情發生惡
    化時，病童是否可立即接受到醫療？」等事項，函請醫審會
    再作鑑定。經第四次鑑定結果為：「一頭部Ｘ光片模糊不清
    時，有需要重照，以利診斷。二87年10月31日病童在台大醫
    院接受腦部電腦斷層掃描，發現左側枕骨有骨折現象。若以
    重照的Ｘ光片，即是前後照與另一側面照之Ｘ光片有可能發
    現枕骨骨折。三紫斑症的病童因頭部外傷發生顱骨骨折時，
    合併顱內出血之比例多少？文獻沒有記載。不過文獻有提到
    血小板低於2萬時，合併顱內出血的比例較多而已，並沒有
    確定數值。此時應給予腦部斷層掃描，如發現有顱內血腫，
    須緊急補充血小板和施行血腫摘除術。四一般4歲的幼童在
    作檢查時，常常無法達到成人的配合程度。檢查中，要幼童
    靜止不要動，結果還是動了，很難配合要求，導致照出的Ｘ
    光片模糊不清。在此要強調的是不能隨便以幼童沒有配合要
    求，就斷定幼童意識不clear。臨床上幼童會發生配合不良
    的可能原因有二個，第一個是幼童意識清醒，但沒有配合要
    求，第二個是意識有變化，無法配合。因此，以幼童不像一
    般成年病人可以清晰配合，故實難斷定幼童有意識改變的情
    形。五本案罹患紫斑症的病童頭部外傷併發頭皮下血腫，不
    論有無顱骨骨折，都需要留院觀察，觀察中，若清醒的意識
    有變化，此時須要立即施行腦部電腦斷層掃描檢查。六病童
    的血小板數值在台大醫院的病歷摘要中，從87年10月31日至
    11月7日，每次檢查的結果都有系列性的記載，但病歷中並
    沒有血小板為17000的記錄。台大醫院急診室醫師有立即給
    予血小板6個單位，並施行急診開顱術摘除血腫。七病童到
    達台大醫院，腦部電腦斷層掃描發現有左側大腦腦挫傷併發
    水腫的情形。在急診室，醫院有立刻給予減輕腦水腫的藥物
    治療。八關於在回家若發現病患有無法叫醒或嘔吐等情形時
    ，一定要立刻住院接受進一步治療的醫囑，在萬芳醫院急診
    室的病歷上，查無此記錄。九病童頭部外傷後的主要病灶，
    是左側大腦腦挫傷併發水腫和硬腦膜下血腫。雖然經過手術
    摘除血腫，結果病況惡化，死於嚴重的腦挫傷併發水腫。若
    在萬芳醫院急診時有作進一步之檢查和治療，可以提早摘除
    血腫及實行顱骨切除減壓術，以上的處置對於嚴重的腦挫傷
    併發水腫的療效是非常有限的。關於原發的腦挫傷，目前並
    無有效的治療方法，早幾個小時處理，其結果差不多，很難
    讓病童之惡化情形得以免除。十若醫師當初有留置病童在院
    觀察，則之後病情發生惡化時，病童是可以立即接受開顱術
    摘除血腫及顱骨切除減壓術。」
　5.本院復就：「(1)第一次鑑定書曾指：『本案病童之死因，經
    解剖為腦挫傷併發嚴重腦水腫，此病況實難治療，惟病童傷
    後有嘔吐及紫斑病史，如果能將病童留院觀察應變，或可改
    善其後果』，嗣於第四次鑑定書復表示：『…關於原發的腦
    挫傷，目前並無有效的治療方法，早幾個小時處理，其結果
    差不多，很難讓病童之惡化情形得以免除。若醫師當初有留
    置病童在院觀察，則之後病情發生惡化時，病童是可以立即
    接受開顱術摘除血腫及顱骨切除減壓術』，是否表示『當初
    若有留置病童住院觀察，病童惡化情形很難得以免除發生，
    但病童病情發生惡化時，可立即接受開顱術摘除血腫及顱骨
    切除減壓術，並給予藥物治療，因而病童仍會有存活可能』
    之意？如否，則前所指『或可改善其後果』究何所指？(2)患
    有紫斑症而有腦部創傷之兒童是否無存活機率？如有，其存
    活率為何？有何依據？(3)台大醫院92年12月8日（92）校附
    醫秘字第9200213199號函（詳如後述）中所述，與病童之後
    到達台大醫院病歷內之記載內容是否相符？」等事項，函請
    醫審會說明。經該會為第五次鑑定結果：「(一)針對是否第一
    次鑑定書指：『本案病童之死因，經解剖為腦挫傷併發嚴重
    腦水腫，…如果能將病童留院觀察應變，或可改善其後果」
    及第四次鑑定書『…關於原發性腦挫傷，目前並無有效的治
    療方法，…若醫師當時有留置病童住院觀察，則之後病情發
    生惡化時，病童可以立即接受開顱術摘除血腫及顱骨切除減
    壓術』，意指『若有留置病童住院觀察，即使病情發生惡化
    時，立即接受開顱術摘除血腫及顱骨切除減壓術，並給予藥
    物治療，因而病童仍會有存活可能。』前二次鑑定報告的描
    述，乃就外傷性腦出血及腦水腫病情在受傷後可能延遲惡化
    及表現的特性所做病情變化及治療效果的推演，實際的個案
    在經上述的相同處置後，有存活的可能，但並非百分之百存
    活，若家屬於病情變化時即時送醫，亦有存活的可能。(二)曾
    有醫學文獻記載『患有紫斑症病童併發顱內出血，經緊急手
    術及血小板輸注及藥物治療，有大於50%的病童存活』見
    Pediatric Hematology Vol.43.No.3 June 1996 P766-767
    。(三)經查台大醫院於92年12月8日（92）附醫秘字第
    9200213199號函中所述，與病童到達後之病歷記載內容相符
    。」
  6.依上開鑑定結果可知，對於患有紫斑症之病童，因頭部外傷
    且有血腫塊合併嘔吐症狀而前往急診時，醫師除作神經功能
    檢查外，應替病患作血小板檢查，當血小板很低時，最好作
    電腦斷層檢查。又於病患的頭部Ｘ光片模糊不清時，應予重
    照，以利診斷，且罹患紫斑症的病童頭部外傷併發頭皮下血
    腫，不論有無顱骨骨折，都需要留院觀察，觀察中，若清醒
    的意識有變化，即須立即施行腦部電腦斷層掃描檢查，以利
    進一步治療。查被上訴人丙○○於刑事案件偵、審中陳稱：
    上訴人於就診時有告知丁○○有紫斑症病史，其在家裡及送
    醫途中有嘔吐等語（見相驗卷第40、41、83頁，原法院89年
    訴字第1301號刑事案卷第24頁），然其於本件醫療過程中，
    並未為丁○○作血小板檢查，於發現頭部Ｘ光片其中一張模
    糊不清時，亦未予重照，致未發現丁○○有枕骨骨折，且未
    將丁○○留院觀察，致其病情發生惡化時無法及時接受治療
    ，因而發生死亡結果，是依上開情節，難謂被上訴人丙○○
    之醫療行為無疏失。
  (二)被上訴人丙○○雖辯稱依丁○○當時情形，並無重照Ｘ光之
    必要，故其就此並無疏失等語。惟查，依證人己○○（即當
    日萬芳醫院值班放射技術師）於刑事案件審理中到庭證稱：
    「（照Ｘ光片的部位是）醫生決定的，他是勾部位，當初是
    勾頭部的正面、側面」，「（當初是否有發現不清楚的地方
    ？）有，當初有一張不清楚，即是編號03」，「（當初你有
    無和醫生講，照的不清楚，要重照？）病患是小朋友，且那
    時小朋友可能比較燥動，那時我有打電話和急診方面的人員
    講，我說有一張片子不清楚，我先把人及片子送回去，由你
    們判斷是否要重照」等語（見原法院89年度訴字第1301號刑
    事案卷第168頁）。又如上開鑑定報告所載，丁○○被送往
    台大醫院急診時，發現其左側枕骨有骨折現象，倘被上訴人
    丙○○能重照Ｘ光，即有可能發現。而被上訴人丙○○於刑
    事案件審理中自承：兒童如意識清楚、無顱骨骨折，其顱內
    出血比率僅為1/13000，如有顱骨骨折，其顱內出血比率為
    1/12，因之，觀察兒童顱內是否出血之主要危險指標為顱骨
    骨折及意識狀態等語（見同上卷第62頁），並提出醫學文獻
    佐證（見同上卷第79頁）。由此益徵，倘被上訴人丙○○於
    發現丁○○之頭部Ｘ光片不清楚時能予以重照，便有可能發
    現丁○○有左側枕骨骨折現象，而有助於被上訴人丙○○判
    斷丁○○是否有顱內出血、須否留院觀察或為進一步檢查等
    事項，而被上訴人丙○○竟以丁○○年幼無法配合，重照亦
    將為相同結果為由，認無重照Ｘ光之必要，其所辯自不足取
    。
  (三)被上訴人又主張被上訴人丙○○於向上訴人解釋丁○○病情
    過程中，不只一次主動要求病人留院觀察，係上訴人自行決
    定返家觀察等語；惟為上訴人所否認。查，萬芳醫院當日之
    急診護理記錄係記載「ＭＢＤ」（見本院卷第394頁），而
    依證人庚○○（即萬芳醫院當日值班護士）於刑事案件審理
    中證稱：「（是何人要求出院的？）醫生說可以出院」，「
    （主動出院的代號是）ＡＡＤ。醫生診斷過後，認為有危險
    性，建議要住院做觀察，病人如果還是要出院，我們就會如
    此記載」，「（ＭＢＤ是）醫生准許出院。醫生判斷病人目
    前的病情，回去不會有太大的危險性，醫生才會讓病人回去
    」等語（見原法院89年訴字第1301號刑事案卷第125、126頁
    ）。又萬芳醫院急診病歷記錄固有記載被上訴人丙○○曾告
    知上訴人丁○○有出血之危險性，惟尚不能憑此即足推認被
    上訴人丙○○確有一再要求上訴人將丁○○留院觀察，而係
    上訴人執意返家觀察之事實，是被上訴人此部分所辯亦難信
    為真正。
七、按侵權行為損害賠償之債，須損害之發生與加害人之故意或
    過失加害行為間有相當因果關係，始能成立。被上訴人主張
    縱認被上訴人丙○○之醫療行為有疏失，與丁○○之死亡結
    果間亦無因果關係等語。經查：
  (一)台大醫院於92年12月8日以（92）校附醫秘字第9200213199
    號函覆：「(一)問題一：高君（即丁○○）87年10月31日送至
    本院時，醫師給予急救，並作顱部切開手術，當時主治醫師
    是否認為仍有救治其生命之可能。答：是。(二)問題二：高君
    之病情是否因施予急救並作顱部切開手術而曾有反應或起色
    之情形。答：依據病歷記載，高君於本院急診處照會神經外
    科時（87-10-31，4:40AM）昏迷指數為E1M4V1（七分），兩
    側瞳孔不等大，且均無光反應。術後病歷記載 (87-10-31，
    1:00PM）其之昏迷指數曾回到為E2M4-5 VT（七＋T分），瞳
    孔仍無反應。但87-11-01病情又加重。(三)問題三：醫師對同
    樣有容易出血傾向之幼童發生腦部挫傷後，有無給予血小板
    、藥物治療、開刀救治後存活之個案經驗，如有，請併說明
    該個案在接受上述醫療救治時，其昏迷指數與本案高君情形
    有何差異。答：有。本院對高君之處置原則並無特殊之處。
    在本院只要有出血傾向的幼童發生頭部外傷，都要盡快矯正
    出血傾向，並視病童昏迷指數與腦部受傷情形，判斷有無手
    術之必要，或手術有無救治生命之機會」（見本院卷第115
    至116頁）。又依醫審會第五次鑑定結果亦認：就患有紫斑
    症病童併發顱內出血，經緊急手術及血小板輸注及藥物治療
    ，曾有醫學文獻記載有大於50%的病童存活，而實際的個案
    在經上述相同處置後，亦有存活的可能。由此可見，依丁○
    ○當時之病情，雖難以治療，然倘能及時接受治療，仍有存
    活之可能。
  (二)被上訴人雖主張上開醫審會第五次鑑定結果所提及之文獻，
    與其隨函檢附之文獻不同，故其鑑定意見應不足取等語。惟
    查，上開鑑定結果所述文獻即Pediatric Hematology Vol.
    43.No.3 June 1996 P766-767，於刑事案件第一審程序中業
    經被上訴人丙○○提出以為佐證（見原法院89年訴字第1301
    號卷第83至89頁），其於該刑事案件第二審程序中亦陳稱：
    「我在一審有提出這種醫學的文獻，文獻上有記載一半死亡
    一半存活」等語（見本院91年少連上訴字第92號刑事案件91
    年10月3日訊問筆錄－附於本院卷第156頁），是上開鑑定報
    告所附文獻固與函文所載不同，惟其函文所述上開鑑定意見
    並非憑空虛構。況依被上訴人所提相關醫學文獻固記載紫斑
    症病童死亡率大於50%，而紫斑症病人合併腦出血之存活率
    仍有爭議，或尚無法確定（參見本院卷第210、211、213至
    228頁），然依其所述，尚非認為罹患紫斑症合併腦出血之
    病童縱經醫治仍完全無存活之可能性。
  (三)依上所述，依丁○○之病情，倘能於其病情惡化時及時施行
    手術及相關治療，仍有存活之可能，而本件因被上訴人丙○
    ○上開醫療疏失，致延誤治療時機，並發生死亡結果，堪認
    被上訴人丙○○之過失行為與丁○○之死亡間有因果關係。
    被上訴人主張丁○○縱使及時獲得治療，仍有可能死亡，故
    被上訴人丙○○之治療行為與丁○○之死亡間無相當因果關
    係云云，尚不足取。
八、次按因故意或過失，不法侵害他人之權利者，負損害賠償責
    任；不法侵害他人致死者，對於支出醫療及增加生活上需要
    之費用或殯葬費之人，亦應負損害賠償責任；被害人對於第
    三人負有法定扶養義務者，加害人對於該第三人亦應負損害
    賠償責任；不法侵害他人致死者，被害人之父、母、子、女
    及配偶，雖非財產上之損害，亦得請求賠償相當之金額，民
    法第184條第1項前段、第192條第1項、第2項、民法第194條
    分別定有明文。又依民法第188條第1項規定，受僱人因執行
    職務，不法侵害他人之權利者，由僱用人與行為人連帶負損
    害賠償責任；但選任受僱人及監督其職務之執行，已盡相當
    之注意或縱加以相當之注意而仍不免發生損害者，僱用人不
    負賠償責任。查本件被上訴人丙○○係萬芳醫院之醫師，其
    因執行醫療職務過失不法侵害丁○○致死，而萬芳醫院並未
    主張及證明其選任及監督被上訴人丙○○執行職務已盡相當
    之注意，或縱加以相當之注意而仍不免發生本件損害之事實
    ，依上開規定，上訴人自得請求被上訴人連帶賠償其所受之
    損害。茲就上訴人得請求賠償之金額分述如下：
　(一)醫藥費部分：
    上訴人甲○○主張其將丁○○送往台大醫院治療，醫療費用
    合計23,109元之事實，業據提出醫療費用單據為證（見原法
    院89年附民字第505號卷第13至18頁）。查丁○○經送往台
    大醫院後，即接受電腦斷層掃描及開顱手術等治療，此有上
    開鑑定報告可稽，而依上開鑑定結果，以丁○○當時病況，
    縱留在萬芳醫院治療，仍難免發生病情惡化，且依上訴人之
    主張，亦認被上訴人丙○○應對丁○○重照Ｘ光、施作血小
    板檢查及電腦斷層掃描等治療，則倘丁○○係留在萬芳醫院
    繼續接受治療，仍須支出上開醫療費用，故該費用之支出並
    非因被上訴人丙○○之醫療疏失而發生，上訴人甲○○請求
    被上訴人連帶賠償此部分費用，尚屬無據，不應准許。
  (二)殯葬費部分：
    上訴人主張其因丁○○死亡而支出殯葬費合計98,100元之事
    實，並提出台北市殯葬管理處收款收據、寄存骨灰感謝狀、
    支出明細表等件為證（見上開89年附民字第505號卷第19至
    21頁）。經查上開各項支出（包括屍體冷藏、大殮、棺木、
    遺體接運、誦經、祭品、骨灰寄存等），依我國一般社會觀
    念尚屬必要，是上訴人甲○○此部分之請求，為有理由，應
    予准許。
  (三)扶養費部分：
  1.按直系血親相互間，互負扶養之義務；負扶養義務有數人時
    ，直系血親卑親屬為第一順序扶養義務人；負扶養義務者有
    數人，而其親等同一時，應各依其經濟能力分擔義務；受扶
    養權利者有數人，而其親等同一時，應按其需要之狀況，酌
    為扶養；扶養之程度，應按受扶養權利者之需要，與負扶養
    義務者之經濟能力及身分定之，民法第1114條第1款、第
    1115條第1項第1款、第3項、第1116 條第3項及第1119條分
    別定有明文。又按父母與子女間之扶養義務，依民法第1117
    條規定，直系血親尊親屬受扶養者，其扶養權利，雖不以無
    謀生能力為必要，但仍須受不能維持生活之限制。
  2.查上訴人甲○○為52年6月6日生，上訴人乙○○為52年7月2
    日生，此有戶籍謄本為憑（見上開89年附民字第505號卷第
    22頁）。是丁○○於87年11月7日死亡時，上訴人甲○○為
    35歲又5個月，上訴人乙○○為35歲又4個月，依87年台灣省
    簡易生命表所示，分別尚有餘命39年、44年。又上訴人目前
    經營小吃店，此經上訴人自承在卷（見本院卷第231頁），
    又上訴人甲○○擁有坐落台北縣新店市○○路房屋1棟（1、
    2 樓）及土地25筆，上訴人乙○○擁有坐落台北市○○街房
    屋1棟、土地2筆及多項投資，此有稅務電子閘門財產所得調
    件明細表為憑（見本院卷第238至267、270至312頁），參以
    彼等二人正值狀年，依其情節，尚難認彼等目前已達不能維
    持生活之程度。爰參酌勞動基準法第54條第1項第1款勞工年
    滿60歲，雇主得強制其退休之規定，認上訴人自年滿60歲起
    因無法工作不能維持生活，而有受扶養之權利。依此計算，
    上訴人甲○○自112年6月6日起，上訴人乙○○自112年7月2
    日，依法得受扶養期間分別為14.42年、19.33年。
  3.查上訴人育有丁○○（84年1月21日生）及戊○○（85年3月
    20日生），有戶籍謄本為證（見本院卷第22、23頁），於上
    訴人年滿60歲時，倘丁○○尚生存，與戊○○均已成年，而
    有扶養能力。則依87年度個人綜合所得稅扶養親屬寬減額每
    年7萬2千元計算，依霍夫曼式扣除中間利息，上訴人甲○○
    得請求之撫養費為407,627元｛72,000×21.00000000（即39
    年之霍夫曼係數）－72,000×16.0000000（即24.58年之霍
    夫曼係數）＝407,627｝。上訴人乙○○得請求之扶養費為
    522,778元｛72,000×23.00000000（即44年之霍夫曼係數）
    －72,000×16.00000000（即24.67年之霍夫曼係數）＝
    522,778｝。於此期間，倘丁○○尚生存，上訴人之扶養義
    務人有丁○○及戊○○，是丁○○對上訴人甲○○及乙○○
    應負擔之扶養費分別為203,814元、261,389元（小數點以下
    四捨五入）。
  4.又按父母對子女之扶養請求權與未成年子女對父母之扶養請
    求權各自獨立，父母請求子女扶養，非以其曾扶養子女為前
    提。且損益相抵原則旨在避免債權人受不當之利益，未成年
    子女遭不法侵害致死，其父母因而得免支出扶養費，依社會
    通常之觀念尚不能認係受有利益，故父母請求加害人賠償損
    害時，自無須扣除其對於被害人至有謀生能力時止所需支出
    之扶養費。則依上開說明，上訴人就丁○○倘尚生存所需支
    出之扶養費，於為本件請求時無須扣除。
  (四)精神慰撫金部分：
    按慰藉金之多寡，應斟酌雙方之身分、地位、資力與加害之
    程度及其他各種情形核定相當之數額。其金額是否相當，自
    應依實際加害情形與被害人所受之痛苦及雙方之身分、地位
    、經濟狀況等關係決定之。查被上訴人丙○○為執業醫師，
    平均年所得逾200萬元，此有稅務電子閘門財產所得調件明
    細表為憑（見本院卷第316至325頁）。爰斟酌兩造之身份、
    地位、財產狀況及上訴人遭此事故，驟失長子，所受精神上
    之痛苦甚鉅等一切情狀，認上訴人各請求120萬元之慰撫金
    ，尚屬適當。
  (五)綜上所述，上訴人甲○○得請求賠償之金額為1,501,914元
    ，上訴人乙○○得請求賠償之金額1,461,389元。
九、按損害之發生或擴大，被害人與有過失者，法院得減輕賠償
    金額或免除之，民法第217條前段定有明文。查被上訴人丙
    ○○於上訴人帶同丁○○返家時，有交付「頭部外傷注意事
    項」予上訴人之事實，為上訴人所不爭執（見本院卷第368
    頁）。又該注意事項記載：「…受傷後72小時內是最重要的
    觀察時期，如果有下列症狀產生，則必須儘速至急診室接受
    必要之檢查（如腦部電腦斷層攝影檢查）。一昏睡或無法叫
    醒（如意識逐漸不清）。二噁心、嘔吐。…注意事項：一初
    期時病人在白天或晚上睡眠中，應每隔一小時叫醒一次且略
    作交談，以觀察其意識狀態…」（見本院卷第329頁），又
    丁○○患有紫班症，屬高危險群病患，亦為上訴人所明知，
    是上訴人於帶同丁○○返家後，自應隨時注意丁○○之意識
    變化，並於發現異狀後立即送醫急救。然依上訴人於警訊中
    陳稱其於87年10月31日凌晨2時許發現丁○○有嘔吐現象（
    見上開相驗卷第4、6頁），而依台大醫院急診病歷所示，上
    訴人係於當日凌晨4時13分許將丁○○送往該院急救，有該
    病歷可稽（附於本院91年度少連上訴字第92號卷－上開鑑定
    報告誤載為當日4時40分許始到達台大醫院），其間長達2小
    時，且上訴人明知丁○○病情危急，竟捨路程較近之萬芳醫
    院而選擇較遠之台大醫院就醫，致丁○○無法及早接受治療
    ，參以上開鑑定結果亦認若上訴人於丁○○病情變化時即時
    送醫，丁○○亦有存活的可能，是上訴人對於丁○○死亡結
    果之發生，亦有過失。茲審酌上訴人及被上訴人丙○○之行
    為，均係造成丁○○延誤就醫致死之原因，認上訴人及被上
    訴人丙○○應各負二分之一過失責任。爰依上開過失相抵原
    則，按被上訴人丙○○過失程度減輕其賠償責任二分之一。
    準此，上訴人甲○○得請求被上訴人連帶賠償金額為
    750,957元（1,501,914÷2＝750,957），上訴人乙○○得請
    求被上訴人連帶賠償金額為730,695元（1,461,389÷2＝
    730,695 ，小數點以下四捨五入）。
十、依上所述，上訴人依侵權行為之法律關係，請求被上訴人連
    帶賠償上訴人甲○○750,957元、上訴人乙○○730,695元，
    及分別自起訴狀繕本送達翌日即89年11月21日起加付法定遲
    延利息，洵屬有據，應予准許；其逾此範圍之請求，為無理
    由，應予駁回。又上訴人勝訴部分，核其訴訟標的金額未逾
    150萬元，被上訴人就此部分不得上訴第三審，是就此部分
    無為假執行宣告之必要；至於上訴人敗訴部分，其假執行之
    聲請即失所附麗，不應准許。原審就上開應准許部分，為上
    訴人敗訴之判決，尚有未洽，上訴意旨指摘原判決此部分為
    不當，求予廢棄改判，為有理由，應予准許。至於上訴人之
    請求不應准許部分，原判決為上訴人敗訴之判決，核無不合
    ，上訴意旨請求併予廢棄改判，為無理由，應予駁回。
十一本件上訴人依侵權行為法律關係（民法第184條第1項前段及
    第188條）、消費者保護法第7條及消費者保護法施行細則第
    5條規定，請求被上訴人連帶賠償其損害，並陳明如法院審
    理結果，認其中一項請求為有理由時，即不請求審判其他請
    求（見本院卷第331頁）。經本院審理結果認上訴人基於侵
    權行為法律關係請求為有理由，已如前述，是上訴人依消費
    者保護法第7條及消費者保護法施行細則第5條規定為本件請
    求是否有理由，即無庸再予審論。又被上訴人聲請鑑定台大
    醫院對於丁○○所為醫療行為是否有過失（詳見本院卷第
    139、140頁），經核縱認台大醫院就本件醫療行為有過失，
    亦係台大醫院須否與被上訴人負連帶賠償責任問題，被上訴
    人對於上訴人所負本件賠償責任，並不因此而得以減免，是
    上開待證事實核與本件訴訟結果不生影響，爰不予調查。此
    外，本件事證已臻明確，兩造其餘攻擊防禦方法核與本件訴
    訟結果無涉，亦不逐一論述，均併此敘明。
十二據上論結，本件上訴為一部有理由，一部無理由，依民事訴
    訟法第450條、第449條第1項、第79條，判決如主文。
中　　華　　民　　國　　94　　年　　9　　月　　20　　日
                  民事第四庭審判長法  官  張劍男
                                  法  官  蔡芳齡
                                  法  官  彭昭芬
正本係照原本作成。
上訴人如不服本判決，應於收受送達後20日內向本院提出上訴書
狀，其未表明上訴理由者，應於提出上訴後20日內向本院補提理
由書狀（均須按他造當事人之人數附繕本）上訴時應提出委任律
師或具有律師資格之人之委任狀；委任有律師資格者，另應附具
律師資格證書及釋明委任人與受任人有民事訴訟法第466條之一
第一項但書或第二項（詳附註）所定關係之釋明文書影本。
被上訴人不得上訴。
中　　華　　民　　國　　94　　年　　9 　　月　　20　　日
　　　　　　　　　　　　　　　　　書記官  丁華平
附註：
民事訴訟法第四百六十六條之一（第一項、第二項）：
對於第二審判決上訴，上訴人應委任律師為訴訟代理人。但上訴
人或其他法定代理人具有律師資格者，不在此限。
上訴人之配偶、三親等內之血親、二親等內之姻親，或上訴人為
法人、中央或地方機關時，其所屬專任人員具有律師資格並經法
院認為適當者，亦得為第三審訴訟代理人。